【裁判字號】    96,訴,1662
【裁判日期】    970527
【裁判案由】    回復原狀
【裁判全文】
臺灣高雄地方法院民事判決              96年度訴字第1662號
原      告  丁○○
            辛○○
            己○○
            戊○○
共      同
訴訟代理人  庚○○
被      告  甲○○
訴訟代理人  乙○○
            王叡齡律師
            陳建誌律師
上列當事人間回復原狀事件，本院於民國97年5 月13日言詞辯
論終結，判決如下：
  主  文
原告之訴及假執行之聲請均駁回。
訴訟費用由原告負擔。
  事實及理由
壹、程序方面：
    按訴狀送達後，原告不得將原訴變更或追加他訴。但有下列
    各款情形之一者，不在此限：二、請求之基礎事實同一者。
    三、擴張或減縮應受判決事項之聲明者。被告於訴之變更或
    追加無異議，而為本案之言詞辯論者，視為同意變更或追加
    ，民事訴訟法第255 條第1 項第2 、3 款及第2 項分別定有
    明文。查：本件原告起訴聲明原為：被告應將坐落高雄市○○區○○段六小段592-30地號及同段458 地號上的違建物拆
    除，並恢復成道路供原告通行。嗣於訴訟進行中，追加並變
    更其聲明為：(一)被告應將附圖所示編號B 、C 之物拆除。另
    被告應將附圖所示編號D 、E 斜線以左之編號A 所示之建物
    拆除，供原告通行。(二)被告應賠償原告新台幣（下同）50
    萬元（見本院卷第212 頁），其請求之基礎事實同一，且屬
    擴張應受判決事項之聲明，本件被告又無異議而為本案之言
    詞辯論，核與首揭規定相符，自應准許。
貳、實體方面
一、原告起訴主張：原告丁○○、辛○○、己○○及戊○○為地
    號高雄市○○區○○段六小段598 號（下稱598 號土地）所
    有權人，於民國66年於該地上興建房屋，因崇德路尚未開闢
    ，按民法第787 條原告取得當時地號高雄市○○區○○段六
    小段592-30土地（下稱592-30號土地）之土地使用權同意書
    ，故原告亦均以592-30號土地「連結」台灣省高雄農田水利
    會（下稱高雄農田水利會）所有地號高雄市○○區○○段六
    小段458 號土地（下稱458 號土地）作為對外通行巷道，並
    已取得上開土地所有人之同意。嗣後崇德路雖於80年開闢完
    成，然因高雄市○○區○○段六小段598-1 土地（下稱598-
    1 號土地）已申請建築，是598 號土地，若要建築時，仍須
    使用上述土地，故原告仍須通行上開土地。又被告於77年購
    買592-30號土地時，應繼受該地使用限制，伊明知592- 30
    號土地為私設巷道的法定空地，卻違建占有，堵住巷道以致
    原告無法對外通行。另458 號土地水利溝地，俗稱濫邊圳，
    於65年已向高雄農田水利會申請加蓋連結592-30地號土地作
    為原告「永久」對外通行之通路，惟被告佔為己有，顯有竊
    佔之事實。又因被告未拆除附圖所示編號B 、C 之物暨D 、
    E 斜線以左之編號A 所示之建物，致原告申請598 號土地建
    築執照受阻，延誤建築物完成之日期，至今96年11月已有17
    個月，如以完工後每月租金10萬元計算，原告共有170 萬元
    之損失，原告請求賠償50萬元之賠償。為此，爰依民法第18
    4 條、179 條及787 條規定請求。並聲明：(一)被告應將附圖
    所示編號B 、C 之物拆除。另被告應將附圖所示編號D 、E
    斜線以左之編號A 所示之建物拆除，供原告通行。(二)被告應
    賠償原告50萬元。
    (三)陳明願供擔保，請准宣告假執行。
二、被告則以：(一)原告丁○○為高雄市○○區○○段六小段603
    地號土地所有權人、己○○為高雄市○○區○○段六小段60
    6 地號土地所有權人、戊○○有高雄市○○區○○段六小段
    607 地號土地所有權人，上開3筆土地均連接598號土地，本
    可供598 號土地通行，是本件根本無袋地問題。此外，根據
    598 號土地登記謄本記載：「重測前：覆鼎金段新庄子小段
    91-13 號，因分割增加地號：598-1 號」，可知598-1 號土
    地係供598 號土地所有權人通行而設，其係分割自598 號土
    地，按民法第789 條第1 項之規定，僅得通行他分割人之土
    地。又訴外人庚○○所有之598-1 號土地可通行至21米的崇
    德路，豈有捨598-1 號土地及渠等自有之土地房屋通行而要
    求通行被告所有之592-30號土地。(二)就原告主張被告購買
    592-30 號 土地之前手既已書立通行同意書，被告應繼受該
    權利之限制云云。惟經被告向記載在土地使用權同意書之人
    曾新地之兒子丙○詢問，當時渠等僅同意原告使用592-30號
    土地作為通路1 年，並無同意原告使用永久，且渠等亦未在
    原告提出之上開土地使用權同意書簽名蓋章。又592-30 號
    土地是否即為上開同意書上記載之高雄市○○○段新庄子小
    段96號，尚有可疑。另附圖編號B 及C 之混凝土塊，並非被
    告所設置，是原告請求伊拆除，自無理由等語置辯。被告並
    聲明：(一)原告之訴駁回。(二)願供擔保請准免假執行。
三、兩造不爭執之事項及本件爭點：
  (一)兩造不爭執之事項
  1.598 號土地為原告丁○○、辛○○、己○○及戊○○為共同
    共有、同段598-1 號、603 號、606 號、607 號、608 號土
    地分別為庚○○、丁○○、己○○、戊○○及庚○○所有。
    同段592-30號原為曾新地所有，被告於77年間購入。同段地
    號458 號土地為高雄農田水利會所有。598 號土地與458 號
    土地及592-30號土地相鄰。
  2.附圖編號A 為1 層磚造蓋鐵架浪板，分別座落在458 號土地
    及529-30號土地。面積分別為1.72平方公尺及28.14 平方公
    尺。附表編號B 為混凝土塊，座落在458 號土地，面積為1.
    55平方公尺。附表編號C 為混凝土塊，座落在458 號土地及
    同段596 號土地，面積分別為0.21 及0.20平方公尺。
  (二)本件爭點
  1.原告得否請求被告拆除附圖編號B及C之混凝土塊？
  2.原告所有之598 號土地是否為袋地，有無可通行公路之現行
    道路？
  3.若598號土地為袋地，如何之通行方法為適宜？
  4.原告得否向被告請求損害賠償？
 四、本院判斷如下：
  (一)原告得否請求被告拆除附圖編號B及C之混凝土塊？
  1.按當事人主張有利於己之事實者，就其事實有舉證之責任。
    民事訴訟法第277 條前段定有明文。次按所有人，於法令限
    制之範圍內，得自由使用、收益、處分其所有物，並排除他
    人之干涉，民法第765 條定有明文，而混凝土塊之拆除當僅
    所有人始得為之，非所有人尚無拆除之權限自明。原告主張
    被告應將其設置之附圖編號B 及C 之混凝土塊拆除，恢復成
    道路，然被告否認上述混凝土塊為伊設置，並以上情置辯，
    則原告自應就上述混凝土塊係由被告所設置之事實負舉證之
    責。
  2.惟查：附圖編號B 為混凝土塊，係座落在458 號土地，面積
    為1.55平方公尺；附表編號C 為混凝土塊，座落在458 號土
    地及同段596 號土地，面積分別為0.21及0.20平方公尺等情
    ，經本院會同兩造及高雄市政府地政處楠梓地政事務（下稱
    楠梓地政）測量人員到場勘驗屬實，製有勘驗筆錄、現場照
    片10幀、現場圖在卷可稽，復有楠梓地政97年2 月5 日高市
    地楠二字第0970001556號函函暨檢附複丈成果圖附卷可憑（
    見本院卷第91-99 頁），此部分事實堪信屬實。而被告既否
    認上述混凝土塊為伊所設置，是原告就此部分，應先舉證證
    明，然原告迄今並未提出上述混凝土塊為被告設置之證據，
    佐以458 號及596 號土地所有權人，均非被告乙節，為原告
    所不爭執。是此，原告既未提出上述混凝土塊為被告所設置
    之證據，且上述混凝土塊座落之土地亦非被告所有，則原告
    主張被告有竊占458 號及596 號土地設置上述混凝土塊云云
    ，自無理由，應予駁回。
  (二)原告所有598 號土地是否為袋地，有無可通行公路之現行道
    路？
  1.原告主張坐落598 號土地係原告共有，而上開土地與被告所
    有592-30號土地相毗鄰等情，為被告所不否認，復有土地登
    記簿謄本、地籍圖謄本等資料（見本院卷第10、16-17 、23
    頁）附卷為憑，自堪信為真實。
  2.又原告主張上開598 號土地與公路並無適宜之聯絡乙節，則
    為被告所否認，並辯稱：原告以因598-1 號土地已取得建造
    ，若598-1 號土地建造後，598 號土地即無路通行云云，且
    原告就598-1 號土地已取得建照一事，尚無提出證據證明等
    語。經查：
  (1)598-1 號土地已經取得建造執照一事，業據原告提出高雄市
    政府工務局96年10月11日（96）高市工建築字第02010 號建
    照執照（見本院卷第138 頁），是598-1 號土地業經高雄市
    政府工務局准予建造乙節，應予認定。
  (2)又598 號土地與同段600 、601 、602 、603 、598-1 、60
    4 、605 、606 、607 、607 、608 、609 號土地毗鄰，而
    上開土地重測前均屬高雄市左營區○○○段新庄子小段91號
    土地，且上述600 、601 、602 、603 、604 、605 、606
    、607 、607 、608 、609 號土地上已興建房屋，若598-1
    號土地興建房屋後，598 號土地除可從592-30號土地及458
    地號土地通行外，並無其他通路可行等情，有本院上述勘驗
    筆錄、土地謄本及照片等資料可憑。是此，原告主張若598-
    1 號土地建造建物後，598 號土地即無路通行而為袋地一事
    ，應非不實。是此，本院即應進一步審酌如何之通行方法為
    適宜。
  (三)如何之通行方法為適宜？
  1.原告雖主張66年當時伊即有取得592-30號土地及458 號土地
    所有權人之同意，授權伊使用上述2 筆土地作為永久道路使
    用，並提出使用高雄農田水利會水利建造物架設橋樑或建築
    通路申請書及土地使用權同意書等資料（見本院卷第9 及11
    頁）。經查：依原告提出之使用高雄農田水利會水利建造物
    架設橋樑或建築通路申請書，其上記載座落在高雄市左營區
    ○○○段新庄子小段96、504-1 及503-5 號土地（現為458
    號土地）係作為通路，且期限為永久性。而當初原告係為在
    高雄市左營區○○○段新庄子小段91號土地興建建物，而向
    高雄農田水利會提出在上述土地上架設橋樑作為永久通路之
    用，且經農田水利會同意等情，除有上述申請書外，復有高
    雄農田水利會66年1 月21日高農水管字第8162號函可參（見
    高雄市政府工務局《66》高市工都築字第865-874 號建照執
    照資料，外放）。而依上開建照執照所附之資料，原告當初
    在高雄市左營區○○○段新庄子小段91號土地上興建建物時
    ，除提出上開申請書外，復同時提出上述土地使用權同意書
    。依上述同意書記載原高雄市左營區○○○段新庄子小段92
    號及96號土地所有權人曾有義及曾新地，確有同意原告使用
    上開土地之部分面積作為通路使用。雖被告否認上開土地使
    用權同意書之真正，並辯稱上述高雄市左營區○○○段新庄
    子小段92號是否即為592-30號土地一事，原告並未出證明，
    縱認係同筆土地，然當初僅同意原告等人使用1 年作為通路
    使用，並無同意讓原告永久使用云云。惟查：(1)592-30號土
    地係自592 號土地分割所增之地號，而592 號土地重測前為
    高雄市左營區○○○段新庄子小段96號地號一事，有592 號
    土地謄本可參（見本院卷第171 頁），是原告主張529-30號
    土地即為上述同意書上記載之高雄市左營區○○○段新庄子
    小段96號乙節，應可採信。(2)據證人丙○即曾新地之子到庭
    證稱：「（證人是否知道座落於高雄市左營區○○○段新庄
    子小段第92、96地號土地，是否曾經同意讓己○○等人使用
    ？）67年的時候，當時是有同意讓己○○他們使用1 年搬運
    東西蓋房子，1 年之後就要將土地回復原狀還我們，之後確
    實有將土地還給我們，73年我們就蓋系爭房子，然後我弟弟
    將系爭房子賣給被告」、「（本院卷第11頁有土地所有權同
    意書上曾有義、曾新地的印章是何人所蓋？）不是我們蓋的
    ，且我亦從未見過此張同意書‧‧‧」等語（見本院卷第
    158-159 頁）。是依證人丙○上開證詞，當初渠等確有同意
    原告等人使用592-30號土地作為通路之用一事，應可認定。
    惟依據原告提出之上開同意書，其上雖蓋有「曾有義」及「
    曾新地」之印章，然同意書備註欄上僅記載「通路同意面積
    」等語，並無記載曾有義或曾新地有同意讓原告等人永久使
    用上開土地作為通路使用之字樣。是此，原告主張當時592-
    30號土地地主即曾新地有同意將529-30號土地面積45平方公
    尺部分，供伊作為永久通路使用等語，是否屬實，尚有可疑
    。基此，原告以上開同意書主張伊對於592-30號土地有取得
    永久使用權限云云，洵屬無據。
  2.再者，按民法物權編關於土地相鄰關係之規定，重在圖謀相
    鄰不動產之適法調和利用。鄰地通行權之性質，為土地所有
    權人所有權之擴張，與鄰地所有權人所有權之限制，是以土
    地所有權人或使用權人，如非因土地所有人之任意行為致其
    土地與公路無適宜之聯絡，而確有通行鄰地之必要，鄰地所
    有權人或使用權人，即有容忍其通行之義務，此為法律上之
    物的負擔，此觀諸民法787 條之立法理由明揭「謹按不通公
    路之土地，及通公路非常困難之土地，不得不於其四周圍繞
    地之所有權，量加限制，故許此項土地之所有人，於四周圍
    繞地有通行權，所以全其土地之用也。但對於通行地，因此
    所生之損害，應負支付償金之責，故設本條第1 項以明示其
    旨」等語自明。次按民法第787 條第1 項所謂土地與公路無
    適宜之聯絡，致不能為通常之使用，其情形雖不以絕對不通
    公路為限，即土地雖非絕對不通公路，因其通行困難以致不
    能為通常之使用時，亦應許其通行週圍地以至公路。惟此情
    形須非因土地所有人之任意行為所致者始克相當，若土地與
    公路無適宜之聯絡，係因土地所有人自己之任意行為所致者
    ，週圍土地所有人自無容忍其通行之義務（最高法院88年度
    臺上字第843 號判決意旨同此見解）。查：598-1 號土地係
    於93年間自598 號土地分割乙節，為兩造所不爭執，復有59
    8-1 號土地登記謄本可參（見本院卷第209 頁）。又現598-
    1 號土地，自66年間起，即作為598 號土地及同段600 至60
    9 號土地之對外通行道路使用，且座落在同段603 及同段60
    6-608 號土地上之建物，亦均為原告及家族成員所有，而崇
    德路80年開通後，原告等即有利用崇德路通行等情，為原告
    所坦認。是此，既598-1 號土地自66年起即有作為598 號等
    土地對外通行道路之使用，且80年崇德路開通後，598-1 號
    土地即非上述598 號等土地對外之唯一必要道路自明。既然
    66年當時，即598 號土地與598-1 號土地尚未分割之前，現
    座落在598- 1號之土地即有作為598 號土地對外通行道路之
    用，顯見原告所現使用之上開598 號土地本得經由598-1 號
    土地來對外通行。是此，原告於93年間，將598-1 與598 號
    土地分割時，因未規劃適當之通路，致598-1 號土地若興建
    建物後，致598 號土地成為袋地，顯係土地所有權人即原告
    因自己之任意行為，致該土地與公路無適宜之聯絡，此與民
    法第787 條所規範鄰地使用關係尚屬有間。是此，原告要難
    以598 號土地係袋地，而有民法第787 條之適用，而對被告
    主張袋地所有人之必要通行權自明。
  3.此外，598 號土地有臨接同段458 號土地，而458 號土地屬
    高雄農田水利會所有，且高雄農田水利會有同意將458 號土
    地作為永久性灌排使用之水利溝渠，並作為598 號土地之通
    路等情，亦為兩造所不爭執，復有高雄市政府95年6 月23日
    高市府法一字第0950032230號訴願決定書及台灣省高雄農田
    水利會91年6 月3 日九一高農水管第00000000004 號函可參
    （見本卷第63-70 頁）。是此，原告亦得以458 號土地作為
    對外通行之道路自明，而458 號土地上之混凝土塊2 塊，並
    無證據證明係被告所設置，業如前所，而被告使用附圖編號
    A 之1 層磚造蓋鐵架浪板，雖有部分建物座落458 號土地上
    ，然面積僅為1.72平方公尺，尚無礙於一般通行，此有現場
    照片可憑（見本院卷第94-96 頁）。是此，原告亦利用458
    號土地作為通路，實屬對周圍地損害最少之處所及方法。故
    此，原告主張其得通行被告所有592-30土地如附圖所示D 、
    E 兩點連線以左之部分以至公路，顯屬無據，應予駁回。既
    然原告主張其得通行至被告所有之592-30號土地，並無理由
    ，則伊主張因被告未讓伊得通行，致伊申請598 號土地建築
    執照受阻，而向被告請求因延誤建築物完成之損失50萬元，
    同無理由，亦應駁回。。
五、綜上所述，本件原告訴請被告應將附圖所示編號B、C 之物
    拆除，另被告應將附圖所示編號D 、E 斜線以左之編號A 所
    示之建物拆除，供伊通行，並應賠償伊50萬元，均屬無據，
    應予駁回。
六、原告之訴既經駁回，則其假執行之聲請已失所依附，應一併
    駁回之。
七、據上結論，本件原告之訴為無理由，依民事訴訟法第78條，
    判決如主文。
中    華    民    國    97    年    5     月    27    日
                  民事第四庭   法  官  張茹棻
正本係照原本作成。
如不服本判決，應於送達後20日內，向本院提出上訴狀並表明上
訴理由，如於本判決宣示後送達前提起上訴者，應於判決送達後
10日內補提上訴理由書（須附繕本）。
中    華    民    國    97    年    5     月    27    日
                               書記官  黃美秀


司法院資訊處製作；財團法人民間司法改革基金會備份。
